【裁判字號】    91,交上訴,1958
【裁判日期】    920130
【裁判案由】    過失致死
【裁判全文】
臺灣高等法院臺中分院刑事判決                九十一年度交上訴字第一九五八號
    上  訴  人
    即  被  告  乙○○  男  五.
    選任辯護人  張益隆  律師
右上訴人因過失致死案件，不服臺灣苗栗地方法院九十一年度交訴字第三四號中華民
國九十一年十月十一日第一審判決（起訴案號：臺灣苗栗地方法院檢察署九十年度偵
字第三四三七號），提起上訴，本院判決如左：
    主      文
原判決撤銷。
乙○○從事業務之人，因業務上之過失致人於死，處有期徒刑壹年，緩刑貳年。
    事      實
一、乙○○明知無駕駛執照不得駕車，平日無照駕駛一部車牌號碼ＭＥ─四二五三號
    藍色自用小貨車，載運農具、肥料至其位於苗栗縣大湖鄉山區果園工作，或將採
    收之水果載運下山，乃從事以駕駛為其附隨業務之人。乙○○於民國（下同）九
    十年六月五日上午十時四十多分許，無照駕駛上開自用小貨車搭載友人吳鍾玉梅
    ，自其苗栗縣三義鄉廣盛村十一鄰廣盛一二０之十三號住處出發，準備前往苗栗
    縣大湖鄉南湖村載運水果，並沿苗栗縣三義鄉○○村○○道路往大湖方向行駛，
    行駛約十幾分鐘，於同日上午十時五十八分許，途經該外環道路與苗栗縣三義鄉
    雙潭村天后宮籃球場前無任何交通號誌之丁字型交岔路口前，準備右轉繼續往大
    湖方向行駛時，原應注意汽車行經無號誌之交岔路口，應減速慢行，作隨時停車
    之準備；汽車行駛時，駕駛人應注意車前狀況，並隨時採取必要之安全措施；汽
    車行駛至交岔路口，轉彎車應讓直行車先行，以避免肇生事故，危及他人之安全
    ；而依當時天候晴，日間自然光線，路面乾燥無缺陷亦無障礙物，視距良好等一
    切情狀，並能注意，竟疏未注意及此，即貿然搶先右轉，適有一年近八十歲老人
    鍾和龍，騎乘一部車牌號碼ＩＩＴ─０三０號重型機車，自苗栗縣三義鄉雙潭村
    天后宮往大湖方向直駛而來，亦疏未注意車前狀況，一時閃避不及，致其所騎乘
    之重型機車前輪，與乙○○所駕駛自用小貨車左後方之方向燈鐵框擦撞，鍾和龍
    人車倒地，因此受有頭部外傷合併蜘蛛網膜下出血之傷害，經送行政院國軍退除
    役官兵輔導委員會台中榮民總醫院急救，延至九十年七月四日下午五時三十五分
    許，終因頭部鈍傷合併顱內出血、多重器官衰竭不治死亡。而乙○○於有偵查犯
    罪權限之機關或人員知悉其犯罪前，向據報到場處理車禍之員警甲○○自承駕駛
    肇事車輛而自首，並接受裁判。
二、案經鍾和龍之子丁○○告訴及由苗栗縣警察局苗栗分局報請臺灣苗栗地方法院檢
    察署檢察官相驗後偵查起訴。
    理      由
一、訊據上訴人即被告乙○○否認有過失致人於死之犯行，辯稱：當時要轉彎時有看
    到被害人鍾和龍，因覺得兩車相距還有十多公尺，距離尚遠，應該可以轉得過去
    ，所以未讓被害人的機車先行，未料轉過去約十公尺左右，吳鍾玉梅告訴伊有一
    個人倒下去，伊即與吳鍾玉梅迅將被害人送醫，並請朋友打電話報警云云。惟查
    ：被告乙○○於九十年七月五日檢察官偵查中供稱：「我當日沿環市道路行駛，
    死者沿新雞隆往大湖方向行駛，在我右轉時，有看見死者來車，過了十幾公尺，
    同車友人說機車已倒下」等語（見九十年度相字第三八八號相驗卷第二十七頁背
    面），足見車禍發生當時，被告乙○○所駕駛之自用小貨車，與被害人鍾和龍所
    騎乘之機車，有在肇事地點交會無誤。次查，證人吳鍾玉梅雖於原審證述：伊坐
    在被告旁，一直看右後鏡，伊坐在車上，習慣一直看右後鏡，伊從右後鏡看到被
    害人跌倒，但沒有看到被害人撞到車子云云。惟經原審法官於九十一年九月四日
    履勘現場結果發現：「一、肇事地點，被告是從Ａ的方向右轉，被害人之機車是
    從Ｂ的方向直走，被告發現後將車停在第二電桿位置路中央，轉彎地點距停車位
    置約十公尺。二、勘驗肇事車子右座，經法官、檢察官、被告、被害人家屬丁○○、書記官、錄事試坐，看右方後視鏡，如緊靠椅背看不到後方人車狀態，由本
    件書記官坐上該位置，往前傾二十公分左右，才可看到後方人車狀態（二十公分
    由警員以尺量出之距離，椅背至人之背部的距離）」等情，有勘驗筆錄及現場圖
    在卷足憑。從原審勘驗現場結果，證人吳鍾玉梅之證詞，不僅無法作為有利於被
    告乙○○之證據，反凸顯其所以發現被害人鍾和龍人車倒地，應係其所乘坐之自
    用小貨車後面與外物發生擦撞時，產生搖晃及聲響，促使其往前傾從右後視鏡察
    看後面人車動態，蓋其所乘坐之位置，既無法從右後視鏡看見後面，除非往前傾
    約二十公分，而人乘坐車輛時，身體倘一直往前傾，不緊靠椅背，車子行進當中
    ，該人如何保持平穩？又豈有目光不看前方，反一直注視後照鏡之理？顯然證人
    吳鍾玉梅之證詞，與常情有違，應係迴護被告乙○○之詞，自難採信。又查，車
    禍發生後，被害人鍾和龍機車前輪留有藍色油漆痕跡，有照片在卷可憑，經警採
    取該沾附有藍色油漆之機車輪胎皮與在被告乙○○所駕駛前開自用小貨車之左後
    方向燈鐵框上之油漆，送請內政部警政署刑事警察局鑑證。經該局先依(1)鏡檢法
    檢視結果：送鑑證物編號Ａ者（即採自ＩＩＴ─０三０重機車前輪輪胎），輪胎
    破片上沾附有外來藍色油漆（編號Ａ─１）；編號Ｂ者（即採自ＭＥ─四二三五
    號自小客車左後方向燈座油漆）為一外觀一致之不規則形狀藍色油漆（編號Ｂ─
    １）；(2)將編號Ａ─１與編號Ｂ─１外觀比對結果顏色相似；(3)再經掃描式電子
    顯微鏡／Ｘ─射線能譜分析法、紅外線光譜分析法、熱裂解／氣相層析質譜分析
    法鑑驗結果：編號Ａ─１含聚酯─胺基甲酸酯、樹酯、二氧化鈦、填充劑白土
    、滑石成分，編號Ｂ─１含聚酯─胺基甲酸酯、樹酯、二氧化鈦、填充劑白土
    、滑石成分；(4)綜合研判：編號Ａ─１與編號Ｂ─１相似等情，有該局九十年八
    月二十八日刑鑑字第一一二一六四號鑑驗通知書乙件及照片五幀在卷足憑。本院
    以編號Ａ─１與編號Ｂ─１均係藍色油漆，且員警羅文東採證時尚作過高度比對
    ，亦經證人羅文東於本院調查時到庭證述屬實，並有其採證時所拍照片四禎在卷
    可佐，而經鑑定結果，編號Ａ─１與編號Ｂ─１之成分又相同，堪認被害人機車
    前輪所殘留之藍色油漆，係來自被告所駕駛之藍色自用小貨車。雖鑑定結果綜合
    研判認編號Ａ─１與編號Ｂ─１係「相似」，而非「相同」，然此係因車漆為工
    廠化生產大量製品，同批生產油漆一般可噴製多輛汽車，因此車漆之成分組成無
    法「個化」，故本案之比鑑結果以相似為研判用語一情，復經內政部警政署刑事
    警察局以九十一年十二月十六日刑鑑字第三二二三五六號函敘在卷，尚難以此綜
    合研判之結果遽認被害人機車前輪輪胎上沾附之藍色油漆非與被告發生車禍碰撞
    時所沾附。此外，本案尚經告訴人丁○○指述在卷，並有道路交通交通事故調查
    報告表一份及車禍現場照片多張在卷可稽。而被害人鍾和龍確因本件車禍，受有
    頭部外傷合併蜘蛛網膜下出血之傷害，經送行政院國軍退除役官兵輔導委員會台
    中榮民總醫院急救，延至九十年七月四日下午五時三十五分許，終因頭部鈍傷合
    併顱內出血、多重器官衰竭不治死亡，亦有行政院國軍退除役官兵輔導委員會台
    中榮民總醫院九十年六月十一日診斷證明書影本乙紙在卷足參，並經檢察官督同
    法醫師相驗明確，製有相驗屍體驗斷書、驗斷書及勘驗筆錄等在卷可稽。被告否
    認與被害人騎乘之機車發生碰撞，係事後卸責之詞，不足採信。
二、按汽車行經無號誌之交岔路口，應減速慢行，作隨時停車之準備；汽車行駛時，
    駕駛人應注意車前狀況，並隨時採取必要之安全措施；汽車行駛至交岔路口，轉
    彎車應讓直行車先行，道路交通安全規則第九十三條第一項第三款、第九十四條
    第三項、第一百零二條第一項第六款分別定有明文。本件車禍之發生，依據被告
    乙○○及證人吳鍾玉梅陳述車禍發生前後之過程，證人即處理員警甲○○於原審
    訊問時證述現場處理之經過，道路交通事故調查報告表之警繪現場圖及車禍現場
    照片所示，係因被告乙○○駕駛上開自用小貨車，途經苗栗縣三義鄉○○村○○
    道路與苗栗縣三義鄉雙潭村天后宮籃球場前之道路交會處，即無任何交通號誌之
    丁字型交岔路口前，準備右轉繼續往大湖方向行駛時，原應注意其車前，適有被
    害人鍾和龍騎乘一部重型機車，自苗栗縣三義鄉雙潭村天后宮往大湖方向直駛而
    來，應減速慢行作隨時停車之準備，並讓被害人鍾和龍之機車先行，而依當時天
候晴，日間自然光線，路面乾燥無缺陷亦無障礙物，視距良好等一切情狀，並能
    注意，竟疏未注意，貿然搶先右轉，致被害人鍾和龍一時閃避不及，所騎乘重型
    機車之前輪，與被告乙○○駕駛小貨車左後方向燈鐵框擦撞，被害人鍾和龍人車
    倒地後，經送醫急救後不治死亡，訊之被告亦供承伊因一時之錯誤沒有讓被害人
    先行等語，其顯有過失甚明；且被害人鍾和龍因本件車禍死亡，與被告乙○○之
    過失行為間，顯有相當之因果關係。至被害人鍾和龍未注意車前狀況，雖亦應同
    負過失之責，惟仍不能因此免除被告乙○○之刑責。故被告乙○○對此次車禍之
    發生，應負主要之肇事責任，被害人鍾和龍則應負次要之肇事責任。事證明確，
    被告乙○○過失之犯行洵堪認定，自應依法論科。
三、本件被告乙○○平日駕駛上開自用小貨車，載運農具、肥料至其位於苗栗縣大湖
    鄉山區果園工作，或將採收之水果載運下山，車禍發生當日，其駕駛該部自用小
    貨車，係準備前往苗栗縣大湖鄉南湖村載運水果，已據被告乙○○於原審供述甚
    明，並經證人吳鍾玉梅於原審證述屬實，顯然被告乙○○係從事以駕駛為其附隨
    業務之人，被告於本院調查時翻異前詞，改稱當天不是要去載運水果，而是要到
    伊伯父住處，順便詢問梨子的價格云云，係事後避重就輕之詞，尚非可採。核被
    告所為，係犯刑法第二百七十六條第二項之業務過失致人於死罪。起訴書認被告
    涉犯刑法第二百七十六條第一項普通過失致死罪嫌，惟於原審審理時經到庭檢察
    官當庭變更起訴法條，改論以刑法第二百七十六條第二項業務過失致死罪，本院
    自毋庸再變更起訴法條。被告乙○○汽車駕駛人無駕駛執照駕車，因而致人於死
    ，應依道路交通管理處罰條例第八十六條第一項之規定，加重其刑。被告於車禍
    發生後留在現場等待員警前來處理，並向到場處理車禍之員警甲○○自承駕駛肇
    事車輛等情，業據證人甲○○警員於原審到庭證稱：「（到達車禍現場時，是否
    知道肇事者？）不知道」、「（到現場後，如何知道駕駛者？）當時受傷只有鍾
    ，被告有說車子是他開的」等語；於本院調查時復證稱：「（你當天到達現場時
    ，如何得知肇事者就是乙○○？）當時我到達現場時，死者已經送到救護車上，
    地上有血跡，乙○○先生有在現場，我當時先詢問該部小貨車是誰開的，乙○○
    先生說是他開的」等語。按：犯人在犯罪未發覺之前，向該管公務員告知其犯罪
    ，而不逃避接受裁判，即與刑法第六十二條規定自首之條件相符，不以言明「自
    首」並「願受裁判」為必要（最高法院六十三年台上字第一一○一號判例）；又
    ，所謂未發覺之罪，係以凡不知犯罪之事實或雖知有犯罪事實，而不知犯罪之何
    人皆屬之（最高法院七十年台上字第一三二九號判決）。本件過失致人於死之車
    禍案件，警員甲○○據報趕到現場時，既尚不知肇事司機為何人，於其詢問「該
    部小貨車是誰開的？」後，被告已立即回答係伊，此無異告知其發生車禍致人於
    死之犯罪事實，且因而接受裁判，揆之上揭說明，應認合於自首要件，依刑法第
    六十二條前段規定，應減輕其刑。上開有加重、減輕之事由，依法應先加重後減
    輕之。原判決認被告過失致人於死之犯行事證明確，予以論罪科刑，固非無見，
    惟原判決就被告行為合於自首之規定，漏未認定，致未依法減輕其刑，尚有未洽
    。被告上訴意旨否認有何過失，指摘原判決不當，固無足取，惟原判決既有上述
    可議，即屬無可維持，自應由本院將原判決撤銷改判。爰審酌被告乙○○之過失
    程度，對此次車禍應負主要之肇事責任，車禍發生後，已與被害人家屬達成調解
    ，並經原審法院核定，有苗栗縣三義鄉調解委員會調解書影本一份在卷可憑，並
    經告訴人到庭陳稱和解金額均已拿到等語，及犯後未能坦白承認等一切情狀，量
    處被告乙○○如主文第二項所示之刑。末查，被告前未曾受有期徒刑以上刑之宣
    告，有台灣高等法院被告全國前案紀錄表、台灣高等法院檢察署刑案紀錄簡覆表
    各一份在卷可按，其因一時疏忽，偶罹刑典，事後已與被害人家屬達成調解，經
    此刑之宣告後，應知警惕而無再犯之虞，本院因認暫不執行其刑為當，予以宣告
    緩刑，用啟自新。
據上論結，應依刑事訴訟法第三百六十九條第一項前段、第三百六十四條、第二百九
十九條第一項前段，刑法第二百七十六條第二項、第六十二條前段、第七十四條第一
款，道路交通管理處罰條例第八十六條第一項，罰金罰鍰提高標準條例第一條前段，
判決如主文。
本案經檢察官丙○○到庭執行職務。
中      華      民      國      九十二     年     一      月    三十    日
                                臺灣高等法院臺中分院刑事第四庭
                                      審判長法  官  洪  耀  宗
                                            法  官  蕭  錦  鍾
                                            法  官  江  德  千
右正本證明與原本無異。
如不服本判決應於收受送達後十日內向本院提出上訴書狀，其未敘述上訴之理由者並
得於提起上訴後十日內向本院補提理由書（均須按他造當事人之人數附繕本）。
                                            書記官  吳  麗  琴
中      華      民      國      九十二     年     一      月    三十    日
【附錄論罪科刑法條】
刑法第二百七十六條：
因過失致人於死者，處二年以下有期徒刑、拘役或二千元以下罰金。
從事業務之人，因業務上之過失犯前項之罪者，處五年以下有期徒刑或拘役，得併科
三千元以下罰金。
                                                                        Ｒ


司法院資訊處製作；財團法人民間司法改革基金會備份。
